【裁判字號】    92,台上,3509
【裁判日期】    920626
【裁判案由】    違反槍砲彈藥刀械管制條例
【裁判全文】
最高法院刑事判決                              九十二年度台上字第三五○九號
    上  訴  人  乙○○
                丙○○
    右  一  人
    選任辯護人  吳明益律師
    上  訴  人  戊○○
                丁○○
    右二人共同
    選任辯護人  歐宇倫律師
    上  訴  人  甲○○
右上訴人等因違反槍砲彈藥刀械管制條例案件，不服台灣高等法院花蓮分院中華民國
九十年一月三十一日第二審判決（八十九年度上訴字第三一七號，起訴案號：台灣花
蓮地方法院檢察署八十九年度偵字第一一九三號），提起上訴，本院判決如左：
    主  文
原判決撤銷，發回台灣高等法院花蓮分院。
    理  由
本件原判決認定綽號「小寶」成年男子之友人前曾於花蓮縣吉安鄉○○路附近某賭場
遭詐賭損失新台幣（下同）一百餘萬元，亟思報復並彌補損失，遂要求「小寶」、呂
景明（未據起訴）輾轉邀同綽號「小忠」之不詳姓名成年男子及上訴人乙○○、丙○
○、戊○○、丁○○、甲○○等人基於分持槍彈及西瓜刀強索被詐賭資之犯意聯絡，
於民國八十九年四月七日下午八時許，先在花蓮市○○路「聽話茶藝館」會商並分配
任務，決定推由「小寶」、呂景明、「小忠」三人喬裝賭客先行進入該賭場，丙○○
負責賭場鐵門內側之開啟，戊○○與丁○○負責賭場鐵門外側之接應，甲○○及乙○
○則分駕ＨＵ｜五六九八號自小客車及ＦＦ｜四六八一號租得之自小客車在外守候接
應。商議既定即由「小寶」與呂景明提供具殺傷力之義大利製貝瑞塔廠九厘米制式半
自動手槍（下稱貝瑞塔手槍）、比利時ＦＮ廠零點三八吋制式半自動手槍（下稱點三
八手槍）各一把，及供上開手槍使用同具殺傷力之九厘米子彈、零點三八吋手槍子彈
各五發（此二種子彈嗣經送鑑驗各試射三發，均餘二發）暨甲○○預先於花蓮市○○
路菜刀王商店購得之西瓜刀四把，將之放置於ＨＵ｜五六九八號自小客車右前座踏板
處，而共同持有之。嗣於當日下午十時三十分許，「小寶」、呂景明及「小忠」等人
先行進入賭場，上訴人等同坐於停置在花蓮縣吉安鄉○○路與南海五街口附近ＨＵ｜
五六九八號自小客車上等待指示行動，尚未著手強索賭資之際，經警發覺可疑加以盤
查，而在該自小客車上扣得上開槍、彈及西瓜刀等情。因認第一審判決依想像競合犯
，並就乙○○、丙○○、戊○○、丁○○部分適用刑法五十九條規定，從一重均論處
上訴人等五人共同未經許可持有手槍罪刑（乙○○、戊○○、丁○○各處有期徒刑二
年十月，丙○○處有期徒刑二年七月，甲○○處有期徒刑五年二月，均併科罰金新台
幣五萬元，甲○○並應於刑之執行完畢或赦免後，令入勞動場所強制工作三年），為
無不合，予以維持，駁回上訴人等五人在第二審之上訴。固非無見。
惟查：(一)、槍砲彈藥刀械管制條例第四條第一項第一、二款所列之槍砲彈藥，非經中
央主管機關許可，不得製造、販賣、持有……寄藏或陳列，同條例第五條定有明文，
是該條例第七條第四項之持有槍砲彈藥罪及第十二條第四項之持有子彈罪名之成立，
均係以行為人「未經許可」而持有為要件。原判決事實並未認定上訴人等五人與呂景
明及綽號「小寶」、「小忠」之成年男子係「未經許可」，而持有上開制式手槍、子
彈。乃於判決理由認其等所為係共犯槍砲彈藥刀械管制條例第七條第四項之未經許可
持有手槍及第十二條第四項之未經許可持有子彈二罪名，致其理由關於罪名之論述，
已失其事實依據，自非適法。(二)、依原判決認定之事實，綽號「小寶」及呂景明係應
「小寶」之友人要求，乃輾轉邀約上訴人等五人與綽號「小忠」者，共謀分持具殺傷
力之制式槍、彈及西瓜刀，俾代小寶之友人強索其先前遭詐賭之賭資。如果無訛，則
該綽號「小寶」者之友人應係主導本案，在幕後主其事之人，其於本件未經許可持有
槍彈犯行，似亦有共同犯罪之意思聯絡。原判決於論罪理由既說明所謂持有手槍及子
彈，並非必須親自持有，如以共同犯罪之意思，事先有犯意之合致，而由其中一部分
人實施犯罪行為，即有共同犯罪之存在，應受共同犯罪之評價，而認上訴人等五人與
「小寶」、呂景明及「小忠」，就上開未經許可持有槍彈犯行，有犯意聯絡及行為分
擔，為共同正犯，卻未認該綽號「小寶」之友人亦屬共同正犯，即有事實認定與理由
論述不相一致之違法。(三)、戊○○、丁○○於八十九年四月二十七日，在台北市○○
路○段二十九之二號十一樓其住處接受警方調查時，一致供稱其等原本不願意參與行
動（指持槍彈、西瓜刀至賭場強索財物），因遭黃金城（指綽號「小寶」者）以加害
生命之事出言恐嚇，心生畏懼，乃被迫上車等語（見影印警卷內所附戊○○、丁○○
八十九年四月二十七日筆錄），倘若不虛，則其等主觀上與綽號「小寶」、「小忠」
、呂景明、乙○○及甲○○等人有否持有槍彈之犯罪意思合致？似非全然無疑。原判
決於理由內既採信戊○○、丁○○上開警詢之供詞，認其等於上車時已知悉車上置有
槍彈，而為對其等不利之認定。乃嗣又謂並無任何證據證明戊○○、丁○○二人確係
遭恐嚇而參與犯罪之語（分見原判決第五、七頁），此項理由之論述即不無前後矛盾
之違誤可指。(四)、被告之自白，須非出於強暴、脅迫、利誘、詐欺或其他不正之方法
，且與事實相符者，始得採為證據，如果被告之自白，係出於不正之方法，並非自由
陳述，即其取得自白之程序，已非適法，則不問自白內容是否確與事實相符，因其非
係適法之證據，即不能採為判決之基礎，故審理事實之法院，遇有被告對於自白提出
刑求之抗辯時，應先於其他事實而為調查。戊○○於原審審判期日指稱警詢時有七個
刑警對著伊，甚至動手打伊，在那種情形下，伊能說什麼等語（見原審卷第一二五頁
）。其對警詢之供述顯已提出非任意性之抗辯，原審對之未加調查，乃遽採戊○○警
詢之供詞為上訴人等犯罪論據之一，所為採證自非適法。以上，或係上訴意旨所指摘
，或為本院得依職權調查之事項，應認原判決有撤銷發回更審之原因。又槍砲彈藥刀
械管制條例第十九條關於強制工作之規定，已於九十年十一月十四日修正時刪除，案
經發回，更審判決宜予注意，併此敘明。
據上論結，應依刑事訴訟法第三百九十七條、第四百零一條，判決如主文。
中      華      民      國    九十二    年      六      月    二十六    日
                              最高法院刑事第十二庭
                                  審判長法官  張  淳  淙
                                        法官  謝  俊  雄
                                        法官  蘇  振  堂
                                        法官  張  春  福
                                        法官  呂  丹  玉
      右正本證明與原本無異
                                              書  記  官
中      華      民      國    九十二    年      七      月      三      日


司法院資訊處製作；財團法人民間司法改革基金會備份。
